【裁判字號】    98,訴,1010
【裁判日期】    981109
【裁判案由】    撤銷所有權移轉
【裁判全文】
臺灣臺中地方法院民事判決  98年度訴字第1010號
原      告  戊○（台灣）商業銀行股份有限公司
（即美商戊○銀行股份有限公司承受訴訟人）
法定代理人  乙○○
訴訟代理人  丙○○
            辛○○
            己○○
            丁○○
被      告  壬○○
            甲○○
上  一  人
訴訟代理人  熊賢祺律師
複  代理人  薛任智律師
            庚○○
上列當事人間請求撤銷所有權移轉等事件，本院於98年10月19日
言詞辯論終結，判決如下：
    主    文
被告壬○○與被告甲○○間於民國96年5月16日就坐落台中縣霧
峰鄉○○段626地號土地（所有權全部）及同段619、620、621
、654地號土地（應有部分各10萬分之1633）暨其上同段289建號
建物（即門牌號碼台中縣霧峰鄉○○路296巷11弄55號房屋）所
為夫妻贈與之債權行為及物權行為均撤銷。
被告甲○○於民國96年6月4日就上項房地以夫妻贈與為原因、台
中縣大里地政事務所以96年里普資字第115500號所為之所有權移
轉登記，應予塗消。
原告其餘之訴駁回。
訴訟費用由被告負擔。
    事 實 及 理 由
壹、程序事項：
  一、被告壬○○經合法通知，未於言詞辯論期日到場，核無民
      事訴訟法第386條各款所列情形，爰依原告之聲請，就被
      告壬○○部分由其一造辯論而為判決。
  二、按法人因合併而消滅者，訴訟程序在因合併而設立或合併
      後存續之法人，承受其訴訟以前當然停止；又承受訴訟人
      ，於得為承受時，應即為承受之聲明。民事訴訟法第169
      條第1項、第175條第1項分別定有明文。本件起訴時之原
      告為美商戊○銀行股份有限公司，嗣於訴訟進行中，因美
      商戊○銀行股份有限公司依企業併購法申請分割，以戊○
      （台灣）商業銀行股份有限公司為承受營業之既存銀行，
      有行政院金融監督管理委員會金管銀外字第09800316561
      號函附卷可稽，經戊○（台灣）商業銀行股份有限公司聲
      明承受訴訟，經核與前開規定相符，應予准許。
貳、原告起訴主張：被告壬○○於民國（下同）89年4月24日向
    原告申請威士信用卡（正卡卡號:0000000000000000）使用
    ，被告甲○○則為其附卡持用人，雙方約定各依信用卡契約
    內容持卡消費及清償。被告甲○○所持之附卡消費款雖均已
    依約清償，惟被告壬○○自96年6月起即未依約如期繳款，
    依信用卡約定條款第22條之約定，所有債務視為全部到期，
    被告壬○○尚積欠原告本金新台幣（下同）528,874元。嗣
    原告數次催討，甚至取得對被告壬○○財產得為強制執行之
    執行名義（台中地方法院97年度促字第8291號支付命令暨確
    定證明書）後，被告壬○○仍曾多次允欲協議清償，然從未
    履行，原告因而欲對被告壬○○所有坐落台中縣霧峰鄉○○
    段626地號土地（所有權全部）及同段619、620、621、654
    地號土地（應有部分各10萬分之1633）暨其上同段289建號
    建物（即門牌號碼台中縣霧峰鄉○○路296巷11弄55號房屋
    ）聲請強制執行，始發現原為被告壬○○所有之系爭房地，
    業於96年5月16日贈與被告甲○○，並於96年6月4日以「夫
    妻贈與」為原因辦妥移轉所有權登記予被告甲○○，致被告
    壬○○之積極財產顯形減少，且被告二人於贈與當時既為夫
    妻關係，且彼此為正附卡人，並同居於系爭房地，其經濟關
    係必極緊密，則被告二人間之無償贈與行為，顯有脫產之高
    度道德風險，並以侵害原告之債權，爰依第244條第1項之規
    定，先位請求撤銷被告間贈與之無償行為，而請求塗銷所有
    權移轉登記。退而言之，被告二人於為贈與當時為夫妻，並
    同居於系爭房地，且該贈與行為發生時點與被告壬○○未依
    信用卡約定還款之時點極其接近，顯見兩人間經濟關係極為
    緊密，對於其配偶之債務狀況以及意圖脫產之行為亦應知悉
    ，被告二人間所為贈與顯屬通謀而為虛偽意思表示，應屬無
    效，爰備位訴請確認被告二人間之贈與行為無效並塗銷所有
    權移轉登記等語。並聲明：(一)先位聲明：(1)被告壬○○與被
    告甲○○間於96年5月16日就坐落台中縣霧峰鄉○○段626地
    號土地（所有權全部）及同段619、620、621、654 地號土
    地（應有部分各10萬分之1633）暨其上同段289建號建物（
    即門牌號碼台中縣霧峰鄉○○路296巷11弄55號房屋）所為
    夫妻贈與之債權行為及物權行為均撤銷。(2)被告壬○○與被
    告甲○○於96年6月4日就上項房地以夫妻贈與為原因、台中
    縣大里地政事務所以96年里普資字第115500號所為之所有權
    移登記，應予塗銷。(二)備位聲明：(1)確認被告間就系爭房地
    所為夫妻贈與行為無效。(2)被告甲○○應將上開所有權移轉
    登記塗銷。
參、被告方面：
  一、被告壬○○經合法通知，未於言詞辯論期日到場，亦未提
      出書狀作何聲明或陳述。
  二、被告甲○○則以：系爭不動產係由被告甲○○出資購買，
      結婚時借名登記於被告壬○○名下，因系爭房地之頭期款
      及嗣後各期房貸本息均由被告甲○○支付，故而被告甲○
      ○與壬○○於96年5月17日協議離婚時，乃協議被告壬○
      ○應將系爭房地歸還被告甲○○，故而於96年5月16日以
      「夫妻贈與」為原因向地政機關申請辦理移轉登記於被告
      甲○○，此實係物歸原主，實質上並非贈與，既無詐害原
      告之行為，亦無通謀虛偽意思表示之情事，況被告壬○○
      雖將系爭房地移轉豋記予被告甲○○，然系爭房地之銀行
      借款債務亦一併由被告甲○○承擔，此乃屬有償行為，而
      非無償行為。又原告於被告壬○○申請信用卡時，即已審
      核其收入及債信資料，其中債信資料並不包括系爭房地，
      原告並非因被告壬○○提供系爭房地為擔保方核發信用卡
      ，況依被告壬○○之信用卡消費明細帳單，被告壬○○於
      96年6月25日仍正常繳款，可知被告甲○○與壬○○於96
      年5月16日申請辦理系爭房地移轉登記、及96年5 月17日
      被告二人離婚時，被告壬○○均未積欠原告信用卡債務，
      亦即原告尚非為被告壬○○之債權人，原告自不得以發生
      在後之信用卡債權，主張民法第244條之撤銷權。另原告
      於97年間即對被告壬○○取得執行名義，依常理原告應會
      調取被告壬○○之財產資料，而原告自承被告壬○○當初
      在信用卡申請書上即已記載系爭房地為其所有，則原告隨
      時可查詢系爭房地權利變動情形，就系爭房地於96年6月
      間即已辦妥所有權移轉登記應早已知悉，惟原告竟遲至98
      年4月16日始提起本件訴訟，其撤銷權之行使已逾1年除斥
      期間等語。並聲明：原告之訴駁回。
肆、兩造經法院整理並簡化爭點，其結果如下：
  一、兩造不爭執之事項：
    (一)被告甲○○與被告壬○○原為夫妻關係，89年4月24日被
      告向原告申請威士信用卡使用，被告壬○○為正卡使用人
      ，被告甲○○則為附卡使用人。
    (二)被告壬○○自96年6月起未依約繳納信用卡款項，所有債
      務視為到期，迄尚積欠原告本金528,874元未為清償。被
      告甲○○所持用之附卡消費款項則已清償完畢。
    (三)坐落台中縣霧峰鄉○○段626地號土地（所有權全部）及
      同段619、620、621、654地號土地（應有部分各10萬分之
      1633 ）暨其上同段289建號建物（即門牌號碼台中縣霧峰
      鄉○○路296巷11弄55號房屋）自85年9月24日起即登記為
      被告壬○○所有，於96年6月4日以夫妻贈與為原因（原因
      發生日期為96年5月16日）移轉登記為被告甲○○所有。
    (四)被告甲○○與被告壬○○於86年1月18日結婚、於96年5月
      17日協議離婚。
  二、兩造爭執之焦點：
    (一)系爭房地是否被告甲○○出資購買而借名登記於被告壬○
      ○名下？
    (二)被告壬○○將系爭房地移轉登記予被告甲○○時，被告壬
      ○○有無積欠原告系爭信用卡債務？原告得否依民法第
      244條第1項規定撤銷被告壬○○、甲○○間96年5 月16日
      就系爭房地所為贈與之債權行為及物權行為？
    (三)被告甲○○、壬○○於96年5月16日就系爭房地所為夫妻
      間贈與，是否因係通謀虛偽意思表示而無效？
伍、得心證之理由：
  一、按民法第244條規定之撤銷權，自債權人知有撤銷原因時
      起，一年間不行使，或自行為時起，經過十年而消滅，為
      同法第245條所明定。所謂債權人知有撤銷之原因，謂知
      有害債權之行為存在與債務人之惡意或其行為為無償，債
      權人知撤銷原因之舉證責任，應由主張時間經過之利益者
      負擔之。被告雖抗辯系爭房地早在96年6月間即已辦妥所
      有權移轉登記，原告依被告壬○○信用卡申請資料，應知
      悉系爭房地原為被告壬○○所有，其隨時得查詢系爭房地
      權利變動情形，原告遲至98年4月16日始提起本件訴訟，
      其撤銷權之行使已逾1年除斥期間等語，惟被告就其抗辯
      原告知有得行使撤銷權之事由迄提起本件訴訟時，已逾一
      年，並未舉證以實其說，僅以上開各辭，推測原告應早已
      知悉系爭房地移轉登記予被告甲○○之事實，已難逕採，
      而依卷附原告所提出之不動產異動索引、土地登記謄本、
      建物登記謄本等資料，原告均係在98年3月份之後始向地
      政機關查詢系爭房地之權利變動情形，是尚無從僅憑被告
      甲○○上開推測之詞，遽予認定原告行使撤銷訴權已逾1
      年除斥期間。
  二、次按當事人主張有利於己之事實者，就其事實有舉證之責
      任，民事訴訟法第277條定有明文。原告主張被告壬○○
      將系爭房地移轉登記於被告甲○○之原因為「夫妻贈與」
      ，被告甲○○則抗辯系爭房地係由其出資購買而借名登記
      於被告壬○○名下，被告壬○○將系爭房地移轉登記於被
      告甲○○僅係物歸原主等語。經查：系爭房地於96年6月4
      日以夫妻贈與為原因（原因發生日期為96年5月16日），
      由被告壬○○移轉登記於被告甲○○，為兩造不爭執之事
      實，且有土地登記謄本、建物登記謄本、台中縣大里地政
      事務所網路不動產異動索引及台中縣大里地政事務所98年
      9 月11日里地登字第0980011990號函送之系爭房地移轉登
      記申請書及附件附卷可稽，被告甲○○抗辯其與被告壬○
      ○就系爭房地有借名登記之關係存在，自應由被告甲○○
      就其與被告壬○○有借名登記之事實存在負舉證之責任。
      查被告甲○○抗辯系爭房地係由其出資購買而借名登記於
      被告壬○○名下，無非以系爭房地之購屋款及房屋貸款均
      由其繳納為其論據。惟查，被告甲○○雖提出其台中商業
      銀行及霧峰鄉農會活期儲蓄存款存摺影本資為佐證，然由
      被告甲○○之上開存摺影本所示，僅足證明被告甲○○於
      與被告壬○○婚姻關係存續期間之94年10月間有以系爭房
      地為擔保，向台中商業銀行辦理貸款，並由被告甲○○繳
      納房屋貸款本息之事實，按之提供自己所有之不動產為他
      人債務之擔保，於現今社會並非罕見之事，於提供擔保人
      與債務人間有夫妻或其他至親關係之情形，尤屬常見，是
      被告甲○○於與被告壬○○婚姻關係存續中，有以系爭房
      地為擔保向金融機構借款，並不足為系爭房地係由被告甲
      ○○出資購入之證明，且查，系爭房地自85年9月24日起
      即登記為被告壬○○所有，而被告甲○○與被告壬○○係
      於86年1月18日結婚，為兩造不爭執之事實，已如前述，
      顯見系爭房地早在被告甲○○與被告壬○○結婚前半年即
      已購入、並登記為被告壬○○所有，被告甲○○主張系爭
      房地係由其出資購入，並未舉證以實其說，則被告甲○○
      僅以事後於婚姻關係存續中之94年間，曾以系爭房地為擔
      保向台中商業銀行借款，即謂系爭房地係由其出資購入，
      洵難逕信。至被告甲○○另以其與被告壬○○於離婚協議
      書中載明「結婚時，所購買之房子位於台中縣霧峰鄉○○
      路296巷11弄55號，由於當初頭期款與貸款皆由男方所繳
      納，今日於離婚時無條件歸還男方所有」等語，為系爭房
      地係由被告甲○○出資購入之論證，然微論被告二人簽訂
      離婚協議書之日期，係在提出系爭房地移轉登記申請之後
      ，且被告甲○○既無法提出系爭房地購買之初，確係由其
      出資購入之證明，已詳如前述，被告二人於離婚協議書所
      為前開記載，乃係隱藏贈與之法律行為所為之記載，亦不
      足以之遽認系爭房地係由被告甲○○所購入。
  三、再按債務人所為之無償行為，有害及債權者，債權人得聲
      請法院撤銷之；債權人依第1項或第2項之規定聲請法院撤
      銷時，得並聲請命受益人或轉得人回復原狀，民法第244
      條第1項、第4項定有明文。所謂有害及債權人之「債權」
      ，固係指無償法律行為前發生之債權，惟只要債權係發生
      於無償法律行為之前即屬之，並不以清償期必須在無償法
      律行為前已經屆至者為限。(一)被告抗辯於系爭房地移轉時
      ，原告對被告壬○○之債權尚未發生等語。經查，被告壬
      ○○於89年4月24日向原告申請威士信用卡使用，為兩造
      不爭執之事實，已如前述，而被告壬○○因使用上揭信用
      卡，於96年5月之前即對原告積欠消費款、預借現金款等
      債務，僅因其於96年6月前均按期繳納每期最低應繳金額
      ，故而原告依約尚不得對被告壬○○請求一次清償全部債
      務等情，有原告提出之信用卡申請書、信用卡約定條款、
      信用卡月結單附卷可考，足件原告在96年5月之前即對被
      告壬○○有債權存在，僅其債權視為全部到期之條件尚未
      成就而已。從而，原告對被告壬○○之債權，係發生於被
      告二人就系爭房屋為贈與無償行為之前，應屬無疑，被告
      甲○○抗辯原告對被告壬○○之債權，於被告二人就系爭
      房地為贈與行為時尚未存在云云，洵無足採。(二)至被告甲
      ○○另以系爭房地移轉登記後，被告甲○○承受系爭房地
      之貸款，抗辯其取得系爭房地係有償行為，而非無償行為
      等語。惟查，系爭房地上縱有貸款之負擔，而須繳納貸款
      本息，亦僅屬贈與物上有負擔而已，且系爭房地所擔保之
      貸款債務，係於94年10月間，由被告壬○○提供作為被告
      甲○○向台中商業銀行借款之擔保，被告壬○○僅為物上
      擔保人，被告甲○○方為借款之債務人，被告甲○○本即
      應對台中商業銀行負清償貸款之責，並非系爭房地移轉登
      記方負清償之責，被告甲○○主張其受系爭房地之移轉並
      承受貸款清償責任，屬有償行為云云，委屬無據，而被告
      甲○○復未舉證其取得系爭房地所有權有支付任何對價，
      則被告甲○○抗辯其取得系爭房地所有權，係屬有償行為
      ，亦不足取。(三)再原告主張被告壬○○迄尚積欠原告本金
      528,874元未為清償，而被告壬○○除系爭房地外，並無
      其他財產可供其求償，為被告所不爭執，則被告壬○○在
      對原告負有前開債務、復無其他責任財產之情形下，將系
      爭房地以「夫妻贈與」之無償方式移轉登記予被告甲○○
      ，顯然害及原告之債權，則原告依前開規定，訴請撤銷被
      告二人間就系爭房地所為贈與之無償債權行為及移轉之物
      權行為，並請求受益人即被告何榮華塗銷移轉登記以回復
      原狀，於法即屬有據。
  四、綜據上述，原告先位之訴依民法第244條之規定，訴請撤
      銷被告二人於96年5月16日就系爭房地所為贈與之無償債
      權行為及移轉之物權行為，並請求受益人即被告何榮華塗
      銷96年6月4日以「夫妻贈與」為原因之移轉登記，以回復
      原狀，顯屬有據，應予准許。至原告併請求被告壬○○塗
      銷移轉登記部分，因被告壬○○非系爭房地「夫妻贈與」
      移轉登記之受益人，無從為塗銷登記，此部分請求應予駁
      回。
  五、本件判決之結果已臻明確，兩造其餘攻擊防禦方法，經審
      酌均於判決結果無影響，毋庸一一贅述。又原告先位之訴
      既受有利之判決，其備位之訴無再審酌之必要，附此敘明
      。
陸、結論：本件原告之訴為一部有理由，一部無理由，依民事訴
    訟法第385條第1項前段、第79條，判決如主文。
中    華    民    國    98    年    11    月    9     日
                  民事第二庭    法  官  呂麗玉
正本係照原本作成。
如對本判決上訴，須於判決送達後20日內向本院提出上訴狀。
中    華    民    國    98    年    11    月    9     日
                                書記官


司法院資訊處製作；財團法人民間司法改革基金會備份。
